臺灣高等法院民事判決
110年度上更一字第108號
上  訴  人  謝快和  

訴訟代理人  林淑卿  
            胡賓豪律師
被 上訴 人  翰林出版事業股份有限公司

法定代理人  陳彥良  
被 上訴 人  余砥中  
共      同
訴訟代理人  謝智硯律師
上列當事人間請求侵權行為損害賠償事件，上訴人對於中華民國
107年12月6日臺灣新北地方法院106年度訴字第3460號第一審判
決，提起上訴，經最高法院發回更審，上訴人並為訴之追加，本
院於111年1月25日言詞辯論終結，判決如下：
    主  文
原判決關於駁回上訴人下列第二項之訴部分，暨除確定部分外訴
訟費用之裁判均廢棄。
被上訴人應再連帶給付上訴人新臺幣柒萬陸仟伍佰柒拾壹元，及
自民國一百零七年四月十一日起至清償日止，按週年利率百分之
五計算之利息。
其餘上訴駁回。
其餘追加之訴駁回。
第一審除確定部分外、第二審含追加之訴及發回前第三審訴訟費
用，由被上訴人連帶負擔百分之十六，餘由上訴人負擔。
    事實及理由
一、當事人於第二審為訴之追加，非經他造同意，不得為之，但
    請求之基礎事實同一者，不在此限，此觀民事訴訟法第446
    條第1項、第255條第1項但書第2款規定自明。上訴人於本院
    追加依民法第184條第2項規定為請求（見本院卷第299、303
    頁），合於前揭法條規定，應予准許。
二、上訴人主張：被上訴人余砥中係被上訴人翰林出版事業股份
    有限公司（下稱翰林公司）僱用之業務員，負責駕車前往各
    學校提供書籍資訊之職務。余砥中於民國105年8月10日上午
    9時39分許，駕駛車牌000-0000號小客車（下稱系爭車輛）
    執行職務，在劃有紅實線標線禁止臨時停車之新北市○○區○○
    路00號前（下稱系爭處所）違規停車，適伊騎乘車牌000-00
    0號重型機車（下稱系爭機車），行經系爭處所未及閃避，
    自後撞擊系爭車輛車尾，造成人車倒地（下稱本件車禍），
    受有腰薦椎椎間盤突出、頭部外傷併腦震盪、前額撕裂傷、
    頭部撕裂傷等傷害，並於同年10月間併發水腦症。余砥中不
    法侵害伊之身體權、健康權，致伊受有如附表所示預估未來
    應支出醫療費用之損害，被上訴人應連帶賠償新臺幣（下同
    ）48萬2,925元等情。爰依民法第184條第1項前段、第188條
    規定，求為命被上訴人連帶給付48萬2,925元及自民事準備
    三暨追加被告狀繕本送達翌日起算法定遲延利息之判決（原
    審就此部分為上訴人敗訴之判決，其提起上訴；其餘未繫屬
    本院部分，不予贅述）。另於本院主張：余砥中違反道路交
    通安全規則第112條第1、4、9、12款規定，在紅實線標線及
    道路視線不良之陰暗處停車，且未使用警示燈，違反保護他
    人之法律，致生本件車禍，造成伊受有如附表所示損害，爰
    追加民法第184條第2項規定為請求等情。上訴及追加聲明：
    ㈠原判決關於駁回上訴人下列第2項之訴部分廢棄；㈡被上訴
    人應再連帶給付上訴人48萬2,925元，及自民事準備三暨追
    加被告狀繕本送達翌日起至清償日止，按週年利率5％計算之
    利息。
三、被上訴人則以：上訴人於本件車禍發生時，並未診斷出腦出血，自非外傷造成水腦症，且其於本件車禍發生前已患有高血壓、糖尿病，為水腦症之高風險患者，況上訴人罹患水腦症與本件車禍相隔7個月以上，兩者無相當因果關係，其不能請求水腦症看診費用。又上訴人於本件車禍發生前即患有腰薦椎椎間盤突出之症狀，此與本件車禍無關，不得請求中醫復健費用。輪椅費用部分，上訴人實際上無此生活需要，自無購買之必要。尿布費用部分，上訴人於本件車禍發生前即患有尿失禁，此費用非因本件車禍而生。另上訴人就損害賠償金額應負90％過失責任等語，資為抗辯。
四、余砥中為翰林公司僱用之業務員，負責駕車前往各學校提供
    書籍資訊之職務；其於105年8月10日上午9時39分許，駕駛
    系爭車輛至系爭處所，疏未注意而將系爭車輛違規臨時停放
    在劃有紅實線標線禁止臨時停車之系爭處所；適上訴人騎乘
    系爭機車沿新北市土城區延和路往立德路方向行駛至系爭處
    所，亦疏未注意車前狀況，自後撞擊系爭車輛車尾，造成人
    車倒地，受有頭部外傷併腦震盪、前額撕裂傷、頭部撕裂傷
    等傷害之事實，為兩造所不爭執（見本院108年度上字第287
    號卷〈下稱本院前審卷〉一第13、67頁、本院卷第35、97、10
    9、143頁），堪信屬實。上訴人請求被上訴人連帶賠償預估
    未來應支出醫療費用之損害48萬2,925元，為被上訴人以前
    詞所拒。茲就爭點論述如下：
　㈠余砥中並無違反道路交通安全規則第112條第1項第12款規定
    之過失情節：
    停於路邊之車輛，遇視線不清時，應顯示停車燈光或反光標
    識，此觀道路交通安全規則第112條第1項第12款前段規定甚
    明。上訴人主張：系爭處所屬亮暗交界處，余砥中在視線不
    清之暗處停車，未使用警示燈，有違反道路交通安全規則第
    112條第1項第12款規定之過失情節云云，無非係以道路交通
    事故照片為證（見外放臺灣新北地方法院檢察署105年度他
    字第6523號偵查影卷第24至27頁、本院卷第121至124頁）。
    然現場照片至多僅能證明余砥中停放系爭車輛之系爭處所係
    位於樹蔭下之陰影處，車尾後方數公尺處則無陰影等情，尚
    無法證明上訴人騎乘系爭機車從系爭車輛後方無陰影處駛入
    陰影處時，有發生視線不清之情形。況觀之道路交通事故調
    查報告表㈠可知，本件車禍發生時，天候晴，日間自然光線
    ，路面鋪裝柏油，乾燥無缺陷，亦無障礙，視距良好（見同
    上影卷第18頁），益徵上訴人騎乘系爭機車行駛之方向視線
    應屬清晰良好。上訴人未證明本件車禍發生時有視線不清之
    情形，核與道路交通安全規則第112條第1項第12款前段規定
    之要件不符，無從認定余砥中有違反該規定之過失情節，上
    訴人此部分主張自無可採。
　㈡依爭點效理論，應認定上訴人因本件車禍造成腰薦椎椎間盤
    突出病況加劇及頭部外傷併發水腦症之傷害：
　⒈訴訟標的之法律關係，於確定之終局判決中經裁判者，當事
    人之一造以該確定判決之結果為基礎，於新訴訟用作攻擊防
    禦方法時，他造應受其既判力之拘束，不得以該確定判決言
    詞辯論終結前，所提出或得提出而未提出之其他攻擊防禦方
    法為與該確定判決意旨相反之主張，此就民事訴訟法第400
    條第1項規定之趣旨觀之甚明。又法院於確定判決理由中，
    對訴訟標的以外當事人所主張或抗辯之重要爭點，本於當事
    人完足舉證及辯論之結果，已為實質之判斷者，除有顯然違
    背法令，或當事人提出新訴訟資料足以推翻原判斷之情形外
    ，於同一當事人間，就與該重要爭點有關之他訴訟，不得再
    為相反之主張，法院亦不得作相異之判斷，此源於訴訟上之
    誠信原則及當事人公平之訴訟法理，避免紛爭反覆發生，以
    達「一次解決紛爭」所生之一種判決效力（拘束力），即所
    謂「爭點效」，亦當為程序法所容許（最高法院102年度台
    上字第106號判決意旨參照）。另當事人以一訴合併為數項
    請求，而法院就其中部分請求已判決確定者，就尚未確定部
    分，亦應有上開原則之適用，俾符合訴訟上之誠信原則及當
    事人公平之訴訟法理（最高法院107年度台上字第289號判決
    意旨參照）。
　⒉被上訴人雖否認上訴人因本件車禍造成腰薦椎椎間盤突出病
    況加劇及頭部外傷併發水腦症之傷害。然更審前之本院108
    年度上字第287號判決（下稱本院前審判決），已將「上訴
    人所受腰薦椎椎間盤突出病況加劇及頭部外傷併發水腦症與
    本件車禍間有無相當因果關係」列為重要爭點，並經兩造完
    足舉證及充分攻防、辯論後，由本院前審以國立臺灣大學醫
    學院附設醫院（下稱臺大醫院）之鑑定意見、證人即雙和醫
    院主治醫師林恩源之證述為據，實質判斷上訴人所受腰薦椎
    椎間盤突出病況加劇及頭部外傷併發水腦症之傷害，均係因
    本件車禍所造成（見本院前審判決第3頁第27行至第4頁第29
    行），並據以認定上訴人因此傷害受有支出醫療費用、看護
    費用之損害（見本院前審判決第5頁第15至17行、第7頁第8
    至14行）。最高法院110年度台上字第283號判決（下稱三審
    判決）雖將本院前審判決部分廢棄發回，惟係基於「上訴人
    所受腰薦椎椎間盤突出病況加劇及頭部外傷併發水腦症之傷
    害係因本件車禍所造成」之事實，而就駁回上訴人請求預付
    未來醫療費用48萬2,925元本息之部分廢棄發回（見三審判
    決第4頁第6至17行），可見上開重要爭點業經本院前審判決
    認定「上訴人所受腰薦椎椎間盤突出病況加劇及頭部外傷併
    發水腦症與本件車禍間有相當因果關係」確定。審諸更審前
    後當事人均相同，被上訴人未提出新訴訟資料足以推翻本院
    前審判決之上開判斷，亦未證明上開判斷有何顯然違背法令
    之情形，兩造自應受拘束，本院亦不得為相歧異之判斷。
　⒊準此，依爭點效之理論，上訴人主張其所受腰薦椎椎間盤突
    出病況加劇及頭部外傷併發水腦症與本件車禍間有相當因果
    關係等情，自屬有據。
　㈢上訴人預估未來應支出醫療費用之損害為51萬0,470元：
　⒈過失不法侵害他人之權利者，負損害賠償責任；違反保護他
    人之法律，致生損害於他人者，負賠償責任；受僱人因執行
    職務，不法侵害他人之權利者，僱用人除選任受僱人及監督
    其職務之執行，已盡相當之注意或縱加以相當之注意而仍不
    免發生損害者外，應與行為人連帶負損害賠償責任，此觀民
    法第184條第1項前段、第184條第2項前段、第188條第1項規
    定甚明。余砥中違規在禁止臨時停車之系爭處所停放系爭車
    輛之過失行為，造成本件車禍，致上訴人受傷，自屬過失不
    法侵害上訴人身體權、健康權，且違反保護他人之法律，造
    成損害，余砥中應負侵權行為損害賠償責任。又翰林公司為
    余砥中之僱用人，就余砥中執行職務侵害上訴人之權利，亦
    應連帶負損害賠償責任。
　⒉上訴人請求如附表所示預估未來應支出之醫療費用，固為被
    上訴人所否認，並以前詞置辯。然上訴人因本件車禍受有腰
    薦椎椎間盤突出病況加劇及頭部外傷併發水腦症之傷害，業
    如前述，且依臺大醫院鑑定報告所載「腰薦椎椎間盤突出及
    水腦症不一定要再接受手術治療，保守治療配合藥物亦為目
    前合理之選項」等詞（見本院前審卷二第216至217頁）以觀
    ，足見上訴人因本件車禍尚有上開病症迄未治癒，縱非以手
    術治療為必要，惟仍有以保守治療配合藥物醫治之方式，而
    是項治療須支付醫療費用，且衡諸事理常情，亦應包含因保
    守治療、維持現況所衍生之相關必要支出，自可認上訴人有
    請求預付未來醫療費用之必要。茲就如附表所示請求項目及
    金額，分別析述如下：
　　⑴附表編號1之部分：
　　　觀之上訴人之106年7月25日診斷證明書所載其需專人照顧
      （見原審卷第159頁）及長期照顧中心（下稱長照中心）
      收據、繳費證明、收費明細等所示其於106年5月至108年6
      月間曾先後入住多家長期照顧中心（見本院前審卷一第14
      1至155頁、第397至403頁）等情以考，可認上訴人現長期
      臥床需24小時看護，自行行走就醫應有不便，自有使用輪
      椅輔助其行動之必要。又上訴人主張輪椅之費用為1台4,0
      00元，業據提出網頁資料為憑（見本院卷第243至244頁）
      ，被上訴人不爭執其形式證據力（見本院卷第301頁），
      經核此費用亦未與常情相違，應屬可採。惟審諸上訴人之
      病情，其使用輪椅之頻率不高，應以購置1台為已足，其
      餘則無必要。上訴人請求輪椅費用，以4,000元之範圍為
      有理由，逾此金額即屬無據。
　　⑵附表編號2之部分：
　　　上訴人現長期臥床需24小時看護，業如前述，且水腦症會
      產生尿失禁之症狀（見原審卷第396頁），衡情自有使用
      尿布以排除該疾病症狀影響生活品質之必要，亦係保守治
      療之範圍，是其請求尿布費用，應屬有據。又上訴人主張
      其於108年8月至110年2月支出尿布費用為3,260元至3,407
      元不等（見本院卷第251至252頁），亦據提出藥局銷貨明
      細為證（見最高法院110年度台上字第283號卷〈下稱三審
      卷〉第177、179、181、183、185、187、275、297、307、
      308、321、323、353頁），且被上訴人對上開書證之形式
      證據力並不爭執（見本院卷第99頁）。是上訴人主張未來
      支出尿布費用以每月3,250元即1年3萬9,000元【計算式：
      3,250×12＝39,000】計算，應屬合理適當。
　　⑶附表編號3之部分：
　　　上訴人主張其於106年8月至109年5月約每3個月因水腦症
      至雙和醫院看診支出看診費用為125元至370元不等（見本
      院卷第253至256頁），看診車程係以火車轉乘計程車，至
      少每次支出往返交通費用492元等情，業據提出門診紀錄
      單、收費金額一覽表、台鐵票價表、計程車資試算表為證
      （見三審卷第73至99頁、第267頁、本院卷第269至273頁
      、第351頁、第355頁），經核未與常情相違，且均有支出
      之必要，被上訴人對於上開書證之形式證據力亦均不爭執
      （見本院卷第301頁），堪認上訴人上開所述可採。是上
      訴人主張未來因水腦症看診支出費用以每3個月350元即1
      年1,400元【計算式：350×4＝1,400】計算，應屬合理適當
      。
　　⑷附表編號4之部分：
　　  上訴人請求因水腦症復健支出之中醫費用、交通費用每年
      共計3萬8,400元，惟未提出任何單據為憑，僅泛稱中醫復
      健非屬健保而無憑證云云（見本院卷第212頁），已難認
      有復健及支出費用之事實。況上訴人既已持續以西醫之藥
      物治療（即如附表編號3所示），何以仍需重複再以中醫
      復健治療，上訴人未舉證以實其說，亦難認有支出復健中
      醫費用、交通費用之必要。是上訴人此部分費用之請求，
      自不能准許。
　⒊準此，上訴人因本件車禍造成頭部外傷併發水腦症，預估未
    來醫療費用為每年支出必要之尿布費用3萬9,000元、看診費
    用1,400元，共計4萬0,400元【計算式：39,000＋1,400＝40,4
    00】。又上訴人係請求自106年5月8日起算預估未來醫療費
    用（見本院卷第387頁），審諸其於39年8月出生，斯時年滿
    67歲，依106年新北市簡易生命表所載男性平均餘命為17.16
    年（見本院前審卷一第457頁），足見上訴人以餘命17年計
    算（見本院卷第386頁），應屬合理。是依霍夫曼式計算法
    扣除中間利息（首期給付不扣除中間利息），計算1次請求
    之金額為50萬6,470元【計算式：40,400×12.53639079＝506,
    470。其中12.53639079為年別單利5％第17年霍夫曼累計係數
    。元以下四捨五入】，加計輪椅費用4,000元，總計為51萬0
    ,470元【計算式：506,470＋4,000＝510,470】。
　㈣依爭點效理論，上訴人與余砥中之過失責任比例與本院前審
    判決之認定相同：
　⒈損害之發生，被害人與有過失者，法院得減輕賠償金額，或
    免除之，此觀民法第217條規定甚明。是如被害人就損害之
    發生亦有過失，自應按被害人與行為人之過失責任比例，減
    輕行為人之賠償金額。兩造不爭執上訴人有未注意車前狀況
    之過失，余砥中有違規在劃有紅實線標線禁止臨時停車之系
    爭處所停車之過失，業如前述；上訴人另主張余砥中違反道
    路交通安全規則第112條第1項第12款前段規定之過失，並不
    可採，亦經析述如前。是上訴人之過失情節為未注意車前狀
    況，余砥中之過失情節為違規在劃有紅實線標線禁止臨時停
    車之系爭處所停車。
　⒉上訴人主張其就本件車禍之發生僅負50％之過失責任比例，水
    腦症之損害結果（或擴大）無過失等情（見本院卷第111頁
    ）；被上訴人則辯稱上訴人就本件車禍之發生及水腦症之損
    害結果（或擴大）均負90％之過失責任比例等語（見本院卷
    第280頁）。然本院前審判決已將「上訴人與余砥中之過失
    責任比例」列為重要爭點，並經兩造完足舉證及充分攻防、
    辯論後，由本院前審以上訴人病歷、診斷證明書、長照中心
    單據、證人林恩源之證述為據，實質判斷上訴人、余砥中就
    本件車禍之發生應分別負70％、30％之過失責任比例，就本件
    車禍造成頭部外傷併發水腦症之損害結果應分別負50％、50％
    之過失責任比例（見本院前審判決第10頁第5行至第11頁第2
    行），並據以認定被上訴人應連帶賠償上訴人之金額，且因
    被上訴人不得上訴三審而告確定，可見上開重要爭點業經本
    院前審判決認定上訴人與余砥中之過失責任比例確定。審諸
    更審前後當事人均相同，被上訴人未提出新訴訟資料足以推
    翻本院前審判決之上開判斷，亦未證明上開判斷有何顯然違
    背法令之情形，兩造自應受本院前審判決認定之過失責任比
    例所拘束，本院亦不得為相歧異之判斷。
　㈤被上訴人應連帶賠償上訴人7萬6,571元本息：
　⒈上訴人因本件車禍造成腰薦椎椎間盤突出病況加劇及頭部外
    傷併發水腦症之傷害，且有以保守治療配合藥物醫治及預付
    未來醫療費用之必要，以霍夫曼式計算1次請求之損害金額
    為51萬0,470元，佐以上訴人就本件車禍之發生應負70％之過
    失責任，就本件車禍造成頭部外傷併發水腦症之損害結果應
    負50％之過失責任。據此計算，上訴人得請求損害賠償之金
    額為7萬6,571元【計算式：510,470×（1－70％）×（1－50％）＝
    76,571，元以下四捨五入】
　⒉給付無確定期限者，債務人於債權人得請求給付時，經其催
    告而未為給付，自受催告時起，負遲延責任。其經債權人起
    訴而送達訴狀，與催告有同一之效力；遲延之債務，以支付
    金錢為標的者，債權人得請求依法定利率計算之遲延利息；
    應付利息之債務，其利率未經約定，亦無法律可據者，週年
    利率為5％，此觀民法第229條第2項、第233條第1項、第203
    條規定甚明。本件給付為損害賠償之債，並無約定給付期限
    及遲延利息之利率，揆諸前揭法條規定，上訴人主張以民事
    準備三暨追加被告狀繕本送達翌日即107年4月11日（見原審
    卷第427頁）起算法定遲延利息，亦屬有據。
五、綜上所述，上訴人依民法第184條第1項前段、第188條規定
    ，請求被上訴人再連帶給付7萬6,571元，及107年4月11日起
    至清償日止，按週年利率5％計算之利息，洵屬正當，應予准
    許。逾此範圍之請求，則屬無據，不應准許。原審就上開應
    准許部分，為上訴人敗訴之判決，容有未洽。上訴意旨指摘
    原判決此部分不當，求予廢棄改判，為有理由。爰由本院將
    原判決此部分廢棄，改判如主文第2項所示。至上開不應准
    許部分，原審為上訴人敗訴之判決，並駁回其假執行之聲請
    ，核無不合。上訴意旨指摘原判決此部分不當，求予廢棄改
    判，為無理由，應予駁回。上訴人另追加依民法第184條第2
    項規定為請求，就上開應准許部分為有理由，就上開不應准
    許部分為無理由，應併予駁回此部分追加之訴。
六、本件事證已臻明確，兩造所為其餘攻擊、防禦及舉證，經本
    院審酌後，認與判決結論均無影響，爰不一一論列，附此敘
    明。
七、據上論結，本件上訴及追加之訴均為一部有理由、一部無理
    由，依民事訴訟法第450條、第449條第1項、第79條、第85
    條第2項，判決如主文。
中　　華　　民　　國　　111 　年　　2 　　月　　22　　日
                  民事第十八庭
                        審判長法  官  黃明發
                              法  官  陳　瑜
　　　　　　　　　　　　　　　法  官  賴彥魁
正本係照原本作成。
不得上訴。
中　　華　　民　　國　 111  　年　　2  　 月　　22　　日
                              書記官  高瑞君 
附表：
編號 損害項目 每年金額 計算方式 1 輪椅費用 -- 1台4,000元，每台使用年限5年，欲購買2台，共計8,000元 2 尿布費用  3萬9,000元 以每月3,250元計算，1年3萬9,000元【計算式：3,250×12＝39,000】 3 水腦症看診費用     1,400元 看診需交通費用492元，最低醫療費用以125元計算，每次看診支出617元，僅請求每次350元，1年4次（3個月慢性處方箋），共計1,400元【計算式：350×4＝1,400】 4 中藥、復健費用  3萬8,400元 每月復健1次，每次交通費400元，每月中藥費用2,850元，共計3,250元，僅請求每月3,200元，即1年3萬8,400元【計算式：3,200×12＝38,400】 備註：編號2至4以餘命17年計算（本院卷第386頁）。